【裁判字號】    97,上易,386
【裁判日期】    971224
【裁判案由】    拆屋還地
【裁判全文】
臺灣高等法院臺中分院民事判決         97年度上易字第386號
上  訴  人  台中縣太平市公所
法定代理人  乙○○
訴訟代理人  戊○○
上  訴  人  甲○○○○○○○○
法定代理人  丙○○
前列二人共同
訴訟代理人  洪松林  律師
被上訴人    丁○○
訴訟代理人  李宗炎  律師
上列當事人間請求拆屋還地事件，上訴人對於民國97年8月28日
臺灣臺中地方法院96年度訴字第2525號第一審判決提起上訴，本
院於97年12月10日言詞辯論終結，判決如下：
    主  文
上訴駁回。
第二審訴訟費用由上訴人負擔。
    事實及理由
壹、本件經本院審理結果，認第一審判決除有關坐落臺中縣太平
    市○○段119號土地（重測前為三段226地號土地，下均簡
    稱系爭土地），原屬豐年建築股份有限公司所有（查該公司
    於95年10月11日更名為稻香建設股份有限公司，下均稱豐年
    公司），並借名登記在被上訴人名下部分，予以補充外，其
    餘認事用法均無不當，應予維持，並引用第一審判決書記載
    之事實．證據及理由。另查原審判決上訴人敗訴部分，上訴
    人並未提起上訴，此部分即告確定，且不再本院審究範圍內
    ，併此明。
貳、兩造上訴及答辯要旨：
一、本件被上訴人主張：查坐落台中縣太平市○○段119號土地
    （重測前為三段226地號），使用分區一般農業區、使用
    地類別為農地，面積3592.12平方公尺，原屬豐年建築股份
    有限公司所有（查該公司於95年10月11日更名為稻香建設股
    份有限公司），並借名登記在被上訴人名下，然上訴人等未
    經被上訴人同意，亦無正當權源而擅自占用並分別在該土地
    興建原判決附圖（下簡稱附圖）所示「俱樂部」（面積82.3
    平方公尺）及「涼亭」（面積23.52平方公尺）「守望相助
    隊」（面積16.49平方公尺）等地上物（下均簡稱系爭地上
    物）。又訴外人豐年建築股份有限公司（下稱豐年公司）雖
    曾於民國（下同）73年間同意將系爭土地其中560平方公尺
    贈與上訴人臺中縣太平市公所（改制前為太平鄉公所）興建
    「里民活動中心」（查此活動中心部分被上訴人敗訴確定）
    ，並書立協議書（下簡稱系爭協議書）；另以被上訴人名義
    同意將系爭土地其中100坪土地，無償借貸予台中縣太平鄉
    中山里（改制前為台中縣太平鄉中山村）供作「廣場活動」
    之用，而不得興建固定建築物，並書立合約書（下簡稱系爭
    合約書），然迄今既未移轉贈與標的，且上訴人等竟逾越該
    協議書、合約書等範圍，擅自興建附圖所示「俱樂部」、「
    涼亭」及「守望相助隊」，並違反系爭合約書使用目的，被
    上訴人自得終止上開借貸契約，並依民法第767條規定請求
    上訴人等分別拆除地上物及返還其各自占有使用之土地。又
    查系爭土地業交付上訴人使用迄今逾二十五年，且使用期間
    之土地稅等負擔，均由被上訴人繳納，是被上訴人依法取回
    ，並無違反誠信原則。另該地上物拆除容易，不須定履行期
    間等語。並求為判決駁回對造之上訴。
二、上訴人台中縣太平市公所、甲○○○○○○○○則以：查系
    爭土地乃借名登記予被上訴人名下，在未徵得豐年公司同意
    前，被上訴人提起本件訴訟，顯欠缺代理權。又縱認被上訴
    人之起訴係有權代理，然經上訴人甲○○○○○○○○里長
    丙○○證實，豐年公司有協議提供籃球場，供里民無償使用
    ，並作為公共設施用地目的，故豐年公司在未重新提供籃球
    場、網球場、兒童遊樂場、購物中心等以前，交換目的尚未
    達成，仍繼續存在，即民法第470條第1項借貸之目的，尚未
    達成前，被上訴人逕為終止借貸契約而提起本件訴訟，於法
    不合。次查豐年公司既贈與上訴人系爭土地約560平方公尺
    ，而依原判決所認定「里民活動中心」，其面積僅493.7平
    方公尺，縱再加上「涼亭」部分23.52平方公尺以及中山里
    之守望相助隊部分16.49平方公尺（總共533.71平方公尺）
    ，仍在原贈與560平方公尺範圍以內，而原審判決既認贈與
    契約具有拘束力，則該贈與面積範圍內之占有使用即有正當
    權源，是原判決顯無法為合理說明。又按權利之行使，不得
    以損害他人為主要目的，民法第一百四十八條定有明文。而
    權利之行使，是否以損害他人為主要目的，應就權利人因權
    利之行使所能取得之利益，與他人或國家社會因其權利所受
    之損害，比較衡量之。查本案若依原審判決，將土地返還被
    上訴人，則上訴人受贈與土地而興建造價高達數千萬元之活
    動中心，因被包在被上訴人名下系爭土地之一隅，致無法供
    里民使用，被上訴人所有權之行使顯有違誠信原則。又本件
    上訴人縱有無權占用系爭土地情形，惟依複丈圖所示，其占
    用均係做為中山里及台中豐年家園社區活動使用，依其性質
    應有一段緩衝時間，以免造成居民抗爭，是請依民事訴訟法
    第396條第1項規定，酌定其履行期間為三年等語，資為抗辯
    。並求為判決：(一)原判決不利於上訴人部分廢棄。(二)上述廢
    棄部分，被上訴人在第一審之訴及其假執行之聲請均駁回。
    (三)第一審廢棄部分及第二審訴訟費用均由被上訴人負擔。
參、法官協議兩造爭點整理：（見本審卷第34頁）
一、兩造不爭執事項：
  1.豐年公司與臺中縣太平市公所於73年4月訂立之協議書（見
    原審卷第31、32頁），暨丁○○及臺中縣太平市公所、臺中
    縣太平市中山里三方於73年11月簽訂之合約書（見原審卷第
    33 至36頁）均為真正。
  2.丁○○願受系爭協議書所成立贈與法律關係之拘束。
  3.上開贈與契約之法律關係，應適用88年修正前民法第408條
    ，不適用現行民法第408條規定。
  4.系爭協議書係贈與之法律關係，系爭合約書係使用借貸之法
    律關係。
二、兩造爭執事項：
  1.丁○○就系爭坐落台中縣太平市○○段119號土地（重測前
    為三汴段226地號）與豐年建設有限公司有無借名登記或信
    託登記關係？
  2.丁○○本件之請求是否違反誠實信用原則？
肆、得心證之理由：
一、按所謂借名契約，係指按當事人約定，一方（借名者）經他
    方（出名者）同意，而就屬於一方現在或將來之財產，以他
    方之名義，登記為所有人或其他權利人，即為借名契約。在
    現行法下，借名契約乃無名契約，依私法自治原則，當事人
    基於特定目的而訂立借名契約，自無不可，故當事人間之權
    利義務，應先依雙方當事人之契約內容而定，契約未約定者
    ，則以補充解釋之方法定之，並參考民法關於委任之相關規
    定。又按出名者在名義上，既為標的財產之所有權人或其他
    權利人，且一般人僅得依據該名義，從形式上認定權利之歸
    屬，故出名者就該財產為處分，縱其處分違反借名契約之約
    定，仍應以有權處分看待為原則（參詹森林著「借名登記契
    約之法律關係」，台灣本土法學雜誌，43期，2003年2月，
    第129-132頁參照）。查系爭土地確為豐年公司借名登記予
    被上訴人名義，為兩造所不爭執，並經豐年公司原任法定代
    理人己○○到庭證述明確（見本審卷第85頁），復有系爭土
    地謄本、豐年公司（現更名為稻香建設股份有限公司）授權
    書乙紙及公司變更登記表等在卷可按（見本審卷第43頁；第
    106至108頁），自屬實在。又系爭土地雖借名登記予被上訴
    人名下，然揆諸上開說明，系爭土地形式上既屬被上訴人所
    有，則被上訴人自有本於所有權人地位，依民法第767條提
    起本訴。矧本件借名者即豐年公司業已出具同意書，授權被
    上訴人丁○○全權處理系爭土地無權占有事宜，有授權書在
    卷可稽（見本審卷第106頁），被上訴人依民法第767條提起
    本訴，自非無權代理，是上訴人抗辯被上訴人僅為系爭土地
    借名登記者，提起本訴，屬無權代理行為云云，顯有誤會，
    合先明。
二、被上訴人主張系爭土地為伊所有，然而上訴人台中縣太平市
    公所占用如附圖所示標示「俱樂部」（面積82.3平方公尺）
    、「涼亭」（面積23.52平方公尺）之土地，興建中山里長
    壽俱樂部、及涼亭使用。上訴人甲○○○○○○○○占用如
    附圖所示標示「守望相助隊」（面積16.49平方公尺）土地
    ，興建守望相助隊巡守隊部建物，為上訴人等所不爭執，並
    有被上訴人提出土地登記謄本及現況照片等為憑（見本審卷
    第43至53頁；第127至131頁），並經原法院勘驗現場及囑託
    台中縣太平地政事務所測量，有勘驗筆錄及鑑測成果圖（即
    原判決附圖）在卷可憑（見原審卷第80至85頁），自堪採信
    。又被上訴人主張上訴人等上開系爭地上物均屬無權占有，
    然為上訴人等所否認，是本件首應審究者，厥為上訴人系爭
    地上物，占有系爭土地，有無正當權源？茲分述如下：
  (一)按以無權占有為原因，請求返還所有物之訴，苟被告對於原
    告就其物有所有權之事實，已無爭執，而僅以非無權占有為
    抗辯者，被告應就其抗辯有如何權源占有之事實證明之。如
    不能證明，應認原告之請求為正當。（最高法院72年度台上
    字第1552號裁判、72年度台上字第2516號裁判參照）。查系
    爭土地既為被上訴人所有，為上訴人等占有，如前所述，依
    舉證責任之分配原則，自應由上訴人就占有系爭土地有何正
    當權源，負舉證之責。
  (二)上訴人等主張彼等有權占有系爭土地，無非以系爭協議書及
    合約書為主要論據。然查，系爭協議書雖屬贈與契約性質，
    然該系爭協議書第1條明定：「甲方（即豐年公司，下同）
    將座落台中縣太平鄉○○段二二六地號內面積約五百六十平
    方公尺土地（位置如附圖黃色標示部分《查現已無附圖；見
    本審卷第33頁上訴人等陳述》）贈與乙方（即台中縣太平鄉
    公所，下同）用以興建乙方中山村活動中心」，有該系爭協
    議書可稽。即系爭協議書已載明贈與面積約560平方公尺土
    地，而非整筆土地；且贈與目的為「興建中山村活動中心」
    （查活動中心部分，被上訴人業已敗訴確定）。然查上訴人
    臺中縣太平市公所於贈與契約成立後，於73年間即興建「活
    動中心」，嗣於83年間因活動中心空間不足，始再加建「俱
    樂部」等情，業經上訴人等自認在卷（見原審卷第145頁；
    第176頁反面）。次查，據測量附圖所示，前開「俱樂部」
    緊鄰「活動中心」，且兩建物各有其獨立出入口，屬不同棟
    建物，亦有該附圖、勘驗筆錄及現場照片可證。又查「俱樂
    部」面積82.3平方公尺，「活動中心」面積493.7平方公尺
    ，兩者合計576平方公尺，顯逾雙方明定贈與面積560平方公
    尺範圍，亦有該測量附圖可考。至於系爭「涼亭」（面積
    23.52平方公尺）地上物，依其外觀、式樣、功能，實難認
    屬於系爭贈與契約所興建「中山村活動中心」之一部分，亦
    有附圖及照片可佐。再查據系爭合約書第一條約定：提供使
    用土地標示：「座落台中縣太平鄉○○段二二六地號內如附
    圖紅筆所標示面積100坪之土地（以下略稱本土地）」；第
    二條明定：「使用與限制：(1)本土地係提供給乙（即台中縣
    太平市公所，下同）丙方（即甲○○○○○○○○，下同）
    之台中縣太平鄉中山村民眾活動中心之廣場活動之用。(2)乙
    丙方不得於本土地上興築任何固定之建築物或非為村民活動
    之用或轉供第三人使用。(3)村民於本土地上為違法之活動與
    使用時，乙丙方應負責禁止、排除之」，有系爭協議書可參
    ，即就使用方法限定為廣場活動之用，並不得興建固定建物
    。抑有進者，系爭合約書第三條約定：「返還土地規定：(1)
    甲方如欲收回本土地時，得於壹個月前通知乙丙方於所定期
    限返還之，乙丙方不得異議。(2)乙丙方返還本土地時，應負
    回復原狀之責，並不得請求任何補償」，有系爭合約書可佐
    ，而被上訴人業於訴訟中具狀終止有使用借貸性質之系爭合
    約書，有終止訴訟狀在卷可考（見原審卷第49、70、71頁）
    ，自發生終止效力。是上訴人臺中縣太平市公所辯稱依據系
    爭協議書及合約書約定，搭蓋俱樂部及涼亭云云，顯屬無憑
    。又按使用借貸未定期限者，應依借貸之目的使用完畢時返
    還之，民法第470條第1項固定有明文；然同法第472條第2款
    亦明定：「借用人違反約定或依物之性質而定之方法使用借
    用物，或未經貸與人同意允許第三人使用者，貸與人得終止
    契約」。查系爭合約書明定使用目的為「廣場活動」，並不
    得興建固定建物，業如前述，然上訴人台中縣太平市公所卻
    違反系爭合約書之目的，違約搭蓋俱樂部及涼亭，被上訴人
    自得依法終止系爭合約書。至上訴人等抗辯系爭土地之借用
    緣由，乃因豐年公司當初未能依建築契約提供籃球場、網球
    場及購物中心予豐年社區之民眾，乃以系爭土地中之100坪
    作為交換，供民眾使用，但迄至目前為止，豐年公司或興農
    公司並未提供籃球場、網球場等設施供民眾使用，因此，系
    爭土地上之100坪面積之借用目的顯未完成，被上訴人自不
    得收回土地云云。然為被上訴人所否認，且證人己○○亦證
    伊並無承諾上開交換事項等情在卷（見本審卷第85頁），是
    上訴人所辯，自不足取。
  (三)又查上訴人甲○○○○○○○○興建如附圖所示標示「守望
    相助隊」部分，位於系爭土地東南緣，依其所處位置，已難
    認為屬於前揭系爭協議書、合約書範圍。次查，系爭合約書
    有使用方法為「廣場活動」，並不得興建固定建物之限制，
    業如前述，則該「守望相助隊」之興建，顯違反該約定，甚
    且被上訴人業已終止系爭合約書，亦如前述，則上訴人甲○
    ○○○○○○○自難憑系爭協議書及合約書作為占用系爭土
    地之正當權源。
  (四)又按民法第796條固規定：「土地所有人建築房屋逾越疆界
    者，鄰地所有人如知其越界而不即提出異議，不得請求移去
    或變更其建築物」。然查如附圖所示標示「守望相助隊」部
    分，部分係占用被上訴人所有系爭土地，部分則占用臺中縣
    太平市○○段17號之中華民國土地，其管理機關為財政部國
    有財產局，有鑑測成果圖及土地登記謄本在卷（見本審卷第
    84、85、135頁），則上訴人甲○○○○○○○○顯非於其
    所有土地上建築房屋而逾越疆界，自無從適用民法第796條
    規定。是上訴人甲○○○○○○○○抗辯依民法第796條規
    定被上訴人請求亦無理由云云，顯不足取。又查被上訴人本
    於所有權之權能，行使民法第767條物上請求權，乃正當權
    利之行使，要無權利濫用之情形。至上訴人「活動中心」部
    分，其西側面臨太平市○○段17號國有土地，有測量附圖可
    參，自無通行障礙，是上訴人等辯被上訴人請求地上物並請
    求返還系爭土地，屬權利濫用云云，要非可採。
三、綜上，上訴人等就占用如附圖所示標示「俱樂部」、「涼亭
    」及「守望相助隊」等地上物，未能舉證證明彼等有何正當
    權源，則被上訴人依物上請求權之法律關係，訴請拆除還地
    ，洵屬有據。又查上訴人等占用之「俱樂部」面積為82.3平
    方公尺、「涼亭」面積為23.52平方公尺、「守望相助隊」
    面積為16.49平方公尺，其面積及範圍並不大，且均屬違章
    建築，有該附圖及現場照片可考，是拆除後對當地里民之生
    活影響非鉅，更無上訴人所指非長期不能履行之情形，自無
    依民事訴訟法第396條規定履行期間之必要，併此明。
伍、綜上所述，本件被上訴人主張依民法第767條規定，拆除系
    爭土地上之上訴人等如附圖所示標示「俱樂部」、「涼亭」
    及「守望相助隊」等地上物，並將該地返還被上訴人，為可
    採，上訴人等所辯，均為無可取。是則原審判如被上訴人之
    請求，於法並無不合。上訴意旨指摘原判決不當，求予廢棄
    改判，為無理由，應予駁回其上訴。
陸、本件事證已臻明確，兩造其餘攻擊或防禦方法及所提證據，
    均與本院心證之形成，不生影響，爰不一一再加以論述，併
    此明。
柒、據上論結，本件上訴為無理由，依民事訴訟法第四百五十四
    條、第四百四十九條第一項、第七十八條，判決如主文。
中    華    民    國    97    年    12    月    24    日
          民事第一庭    審判長法  官  吳 火 川
                              法  官  胡 景 彬
                              法  官  陳 繼 先
以上正本係照原本作成。
不得上訴。
                              書記官  陳 三 軫
中    華    民    國    97    年    12    月    24    日
                                                      Ａ


司法院資訊處製作；財團法人民間司法改革基金會備份。
